【裁判字號】    90,上易,1739
【裁判日期】    901030
【裁判案由】    詐欺等
【裁判全文】
臺灣高等法院刑事判決                            九十年度上易字第一七三九號
    上  訴  人  臺灣板橋地方法院檢察署檢察官
    被      告  乙○○
    選任辯護人  游勝韃
右上訴人，因被告詐欺等案件，不服臺灣板橋地方法院，八十九年度易第四六七九號
，中華民國九十年三月二十九日第一審判決（起訴案號：臺灣板橋地方法院檢察署八
十八年度偵緝字第一五三四號）提起上訴，本院判決如左：
    主      文
原判決撤銷。
乙○○共同意圖為自己不法之所有，以詐術使人將本人之物交付，處有期徒刑陸月，
如易科罰金以佰元折算壹日。
    事      實
一、丁○○（另行偵辦）為設於台北市○○○路十二號一樓金成珍銀樓藝品有限公司
    （下稱金成珍銀樓）之負責人，乙○○受僱於丁○○為職員，二人明知金成珍銀
    樓於民國八十二年一月間已陷於週轉不靈，經營不善之狀況，且金成珍銀樓於臺
    灣省合作金庫圓山支庫帳號一五八九０八及臺灣中小企業銀行中山北路分行帳號
    ００五九七－一之支票存款帳戶，自八十二年一月初起至同年四月十六日拒絕往
    來時止，所簽發之支票即不斷地發生退票，金成珍銀樓並於八十二年五月十六日
    至八十二年十一月十五日暫停營業，竟隱瞞此等事實，共同基於意圖為自己不法
    所有之犯意聯絡，於民國（下同）八十二年六月七日，見甲○○亟需新台幣週轉
    ，推由乙○○在上開營業地址向甲○○謊稱，有能力於次日將港幣兌換為新台幣
    ，甲○○信以為真，陷於錯誤，於同日在香港將港幣一百四十五萬元交付由乙○○指定，設於香港德輔道中一四一號國際大廈之「港興貿易公司」（下稱港興公
    司），港興公司並將新台幣（下同）三百八十八萬元匯入不知情之李詹桃安泰商
    業銀行（下稱安泰銀行）第000000000號帳戶，由李詹桃之女婿何渭北
    提領後交予乙○○，乙○○卻分文未給付予甲○○，嗣經甲○○催討，乙○○始
    於八十二年七月二日交付一百萬元予甲○○，餘款仍未付，乙○○與丁○○並隨
    即關閉銀樓避不見面，甲○○始知受騙。
二、按經被害人甲○○訴由台灣板橋地方法院檢察署檢察官偵查起訴。
    理      由
一、訊據被告乙○○固坦承經由何渭北取得三百八十八萬元而僅交付一百萬元予告訴
    人甲○○等情不諱，唯否認有何詐欺之犯行，辯稱：我只是任職於金成珍銀樓當
    職員，不是負責人，換錢的條件都是老闆丁○○先和客人談好，我是將錢交給老
    闆，由老闆處理，老闆叫我拿一百萬元匯到甲○○的老婆帳戶，其他部分的錢都
    是由老闆處理，我依老闆的指示處理細節，甲○○之前就有來過我們銀樓換過錢
    ，這次是老闆叫我先不要匯錢給甲○○，說他會處理，他如何處理我不清楚，後
    來銀樓倒了我也離職了，我沒有詐騙甲○○等語。
二、惟查右揭事實業據告訴人甲○○指訴歷歷，並供稱：我當初是與被告接洽，當時
    我不知他們公司已經倒閉，我去那邊拿錢時，被告就叫我在樓下等一下，樓下就
    有人跟我說他們已經倒閉，我才去報案，我本件確實只有跟被告接洽，價錢也是
    跟被告核算，他也說沒問題，而我匯錢當天他們就已經倒閉，以前我跟丁○○接
    洽都沒發生過問題等語甚詳（見本院九十年十月二十三日筆錄），且有證人丙○○於偵查中結證稱：我不認識被告，港興公司是我朋友，港興公司黃太太叫我將
    台幣交給乙○○，我不清楚情形，我只負責把錢交給她，我住九樓，乙○○是隔
    壁樓下的住家，丁○○是銀樓老闆，對外乙○○稱老闆娘等語可證，並有收據、
    取款憑條、名片（均影本）各一紙附卷可稽。又金成珍銀樓於八十二年一月間已
    陷於週轉不靈、經營不善之狀況，且金成珍銀樓於臺灣省合作金庫圓山支庫帳號
    一五八九０八及臺灣中小企業銀行中山分行帳號００五九七－一之支票存款帳戶
    ，自八十二年一月初起至同年四月十六日拒絕往來時止，所簽發之支票即不斷地
    發生退票，金成珍銀樓並於八十二年五月十六日至八十二年十一月十五日暫停營
    業，亦有台灣台北地方法院八十七年度易緝字第二九六號對丁○○之妻戊○○○
    之刑事判決（丁○○與戊○○○為同案被告）、臺北市政府建設局函暨檢附之金
    成珍銀樓變更登記事項卡，臺灣中小企業銀行中山分行函暨檢附之金成珍銀樓退
    票記錄及臺灣省合作金庫圓山支庫函暨檢附之退票明細等附台灣台北地方法院八
    十三年度自字第五六一號、八十七年度易緝字第二九六號、八十七年度自緝字第
    九五號刑事卷可稽，被告對上述諸情，應為其明知，又自八十二年一月至同年五
    月間丁○○、戊○○○夫婦或丁○○一人因涉犯多起詐欺案件，經被害人提起告
    訴或自訴，並經檢察官提起公訴或移送併辦，現丁○○在通緝中，亦有台灣台北
    地方法院檢察署八十二年偵字第一八九０九號檢察官起訴書，恒寶銀樓有限公司
    代表人繆明慶、辜聰茗等人之刑事告訴狀、陳裕陽之刑事自訴狀、台灣台北地方
    法院八十七年度易緝字第二九六號刑事判決各影本、丁○○全國前案紀錄表在卷
    及本院函調之台灣台北地方法院八十三年度自字第五六一號丁○○等詐欺案卷十
    五宗可稽，而被告除於案發後之八十二年七月二日交付一百萬元予被害人甲○○
    外，餘款至今已將八年四月之久，分文未還被害人，謂其與丁○○並無詐欺取財
    之犯意聯絡及行為分擔，孰能置信？至被害人以前與丁○○接洽換過錢未發生過
    問題，顯與被告應構成本案詐欺犯行無關，而卷附道歉信之筆跡，經本院送請法
    務部調查局鑑定結果認定與被告所寫筆跡筆劃特徵不符，有法務部調查局九十年
    十月二日（九０）陸（二）字第九００五七一四八號鑑定通知書附卷可稽，足證
    該道歉信應是共犯丁○○或利用不詳姓名之人所書寫，亦不能據為被告有利之證
    據，綜上而觀，顯見被告上開所辯，委係圖卸刑責之詞，應不足採，其右揭罪證
    明確，犯行洵堪認定。
三、核被告所為，係犯刑法第三百三十九條第一項之詐欺取財罪，其與丁○○間，彼
    此間互有犯意聯絡及行為分擔，應論以共同正犯，原審疏未詳查，認不能證明被
    告有何詐欺取財之犯行而諭知被告無罪，自有未合，檢察官上訴意旨指摘原判決
    不當為有理由，應由本院將原判決予以撤銷改判，審酌被告之品行、犯罪之動機
    、目的、手段、所生之危害，犯後已交付被害人一百萬元，犯後態度及其他一切
    情狀，量處有期徒刑六月。惟查，被告行為後，刑法第四十一條業於九十年一月
    四日修正為「犯最重本刑為五年以下有期徒刑以下之刑之罪，而受六月以下有期
    徒刑或拘役之宣告，因身體、教育、職業、家庭之關係或其他正當事由，執行顯
    有困難者，得以一元以上三元以下折算一日，易科罰金。但確因不執行所宣告之
    刑，難收矯正之效或難以維持法秩序者，不在此限。」「併合處罰之數罪，均有
    前項情形，其應執行之刑逾六月者，亦同。」並於同年月十日公佈施行，於同年
    月十二日生效，比較新舊法之規定，以變更後之新法對被告有利，依刑法第二條
    第一項前段之規定，自應適用裁判時之新法，對上述所處之刑，諭知如易科罰金
    之折算標準，以示懲儆。
四、公訴意旨另以被告乙○○與丁○○基於犯意聯絡，由丁○○在臺北市○○○路十
    二號一樓，開設金成珍銀樓藝品有限公司，營業範圍為台灣特產及手工藝品買賣
    外銷、金飾品加工買賣、黃金條塊幣買賣進口業務，不含外匯匯兌業務，竟從事
    上述外匯匯兌犯行，認被告亦犯有公司法第十五條第三項之經營登記範圍以外業
    務罪嫌云云，按公司法第十五條第三項明文限制以公司負責人為代罰之對象，因
    身為法人機關構成分子而參與公司集體行為之其他成員，自無再對其分別科以同
    條第一項刑責之餘地，否則以法人行為當然具有集體行為之本質，而對其中各個
    構成分子一一論以共犯，勢將動搖代罰規定之本質，而與該項立法意旨不符，被
    告僅為公司職員，丁○○始為公司負責人，已如前述，是金成珍銀樓縱有經營登
    記範圍以外業務之情形，被告亦非該條規範之處罰對象，是尚難認被告有何違反
    公司法之犯行，檢察官上訴意旨仍認被告與丁○○有犯意聯絡及行為分擔，均為
    共同正犯，並無可取，唯因公訴人認此部分與前揭有罪部分有想像競合犯裁判上
    一罪之關係，故不另為無罪之諭知。
五、據上論斷，應依刑事訴訟法第三百六十九條第一項前段、第三百六十四條、第二
    百九十九條第一項前段，刑法第二條第一項前段、第二十八條、第三百三十九條
    第一項、第四十一條第一項前段，罰金罰鍰提高標準條例第一條前段、第二條，
    判決如主文。
本案經檢察官覃正祥到庭執行職務。
中      華      民      國     九十     年      十      月     三十     日
                            臺灣高等法院刑事第二庭
                                審判長法  官  蔡  長  溪
                                      法  官  林  俊  益
                                      法  官  楊  貴  志
右正本證明與原本無異。
不得上訴。
                                      書記官  沈  秀  容
中      華      民      國     九十     年      十      月    三十一    日
附錄本案論罪科刑法條
刑法第三百三十九條第一項
意圖為自己或第三人不法之所有，以詐術使人將本人或第三人之物交付者，處五年以
下有期徒刑、拘役或科或併科一千元以下罰金。


司法院資訊處製作；財團法人民間司法改革基金會備份。
